【裁判字號】    97,易,514
【裁判日期】    970421
【裁判案由】    傷害
【裁判全文】
臺灣臺北地方法院刑事判決               97年度易字第514號
公  訴  人  臺灣臺北地方法院檢察署檢察官
被      告  丙○○
            乙○○
上列被告因傷害案件，經檢察官聲請簡易判決處刑（96年度偵字
第23344號），本院受理後（97年度簡字第216號）認不宜以簡易
判決處刑，改依通常程序審理，判決如下：
    主  文
丙○○傷害人之身體，處有期徒刑參月，如易科罰金，以新臺幣
壹仟元折算壹日。
乙○○傷害人之身體，處拘役伍拾日，如易科罰金，以新臺幣壹
仟元折算壹日。
    事  實
一、丙○○、乙○○二人於民國96年08月31日中午12時15分許，
    因丙○○駕車行經錦州街與天祥路口時，險些撞及乙○○，
    乙○○遂持手上之雨傘敲丙○○前開車輛，雙方乃互有言語
    指責，接著丙○○駕車跟隨在乙○○及與其同行之姪女甲○○後面，至臺北市中山區○○○路與天祥路口時，竟基於普
    通傷害之犯意，停下車即徒手朝乙○○臉部等處毆打，乙○○亦不甘示弱，基於普通傷害之犯意，持雨傘毆打丙○○，
    二人即為互毆，乙○○因此受有開放性鼻骨骨折；臉、頭皮
    及頸之挫傷，眼除外；足挫傷；臉、頸及頭皮之表淺損傷，
    眼除外；肘、前臂及腕之表淺損傷、磨損或擦傷；足及趾之
    磨損或擦傷；口內部構造之開放性傷口之傷害。丙○○因此
    受有臉、頭皮挫傷；胸壁、肘挫傷；手指開放性傷口之傷害
    。
二、案經丙○○、乙○○分別訴由臺北市政府警察局中山分局報
    告臺灣臺北地方法院檢察署檢察官偵查後，聲請簡易判決處
    刑，本院受理後認不宜以簡易判決處刑，改依通常程序審理
    。
    理  由
一、按被告以外之人於審判外之言詞或書面陳述，除法律有規定
    者外，不得作為證據，刑事訴訟法第159條第1項定有明文；
    復按被告以外之人於偵查中向檢察官所為之陳述，除顯有不
    可信之情況者外，得為證據，同法第159條之1 第2項亦有規
    定；另按被告以外之人於審判外之陳述，雖不符前四條之規
    定，而經當事人於審判程序同意作為證據，法院審酌該言詞
    陳述或書面陳述作成時之情況，認為適當者，亦得為證據；
    當事人、代理人或辯護人於法院調查證據時，知有第159 條
    第1 項不得為證據之情形，而未於言詞辯論終結前聲明異議
    者，視為有前項之同意，同法第159條之5規定甚明。查告訴
    人即被告乙○○於偵查中向檢察官所為之陳述，業經具結且
    無顯不可信之情形存在，依刑事訴訟法第159條之1 第2項規
    定，自具備證據能力；又告訴人即被告丙○○於警詢、偵查
    中之陳述，以及告訴人即被告乙○○、丙○○之馬階紀念醫
    院驗傷診斷證明書，因公訴人及被告丙○○、乙○○於本院
    言詞辯論終結前均未對該等證據能力聲明異議，本院認該等
    傳聞證據作成之情況亦無不當之情形，依刑事訴訟法第159
    條之5 規定，該等傳聞證據均具備證據能力。至於資以認定
    本案犯罪事實之非供述證據即告訴人乙○○受傷照片，亦查
    無違反法定程序取得之情形，依刑事訴訟法第158條之4反面
    規定，洵具證據能力。
二、訊據被告丙○○、乙○○固不否認有於上揭時、地雙方因前
    開細故產生爭執之事實，惟均矢口否認有何傷害犯行。被告
    丙○○辯稱：被告丙○○當天開車因故與被告即告訴人乙○○產生口角，被告乙○○就拿雨傘打被告丙○○，被告乙○○把雨傘揮下來打被告丙○○，被告丙○○才伸手擋，當時
    除了被告乙○○外，還有另一個女子，該名女子與被告乙○○靠過來，雙方發生拉扯，被告丙○○衣服被拉得破破爛爛
    ，是被告乙○○先拿雨傘打被告丙○○，被告丙○○基於自
    衛才出手擋等語；被告乙○○則辯稱：當時被告乙○○剛開
    完刀3、4天，當天回醫院複診，毫無力量打被告即告訴人丙○○，且當時被告乙○○是撐著雨傘，根本沒有辦法用雨傘
    打被告丙○○，被告丙○○一打過來，雨傘就飛出去了。被
    告丙○○揮拳打被告乙○○，被告乙○○就整個人倒在地上
    ，根本來不及反擊，被告丙○○手受傷可能是因他打被告乙○○時造成或之前即存在等語。
三、惟查：
  (一)被告丙○○部分
  1.被告丙○○於前揭時地傷害被告即告訴人乙○○之事實，業
    據證人即告訴人乙○○於檢察官偵查時具結證述：當時伊與
    伊姪子甲○○去馬階紀念醫院複診回來，因被告丙○○闖紅
    燈，差點撞到伊，伊乃用雨傘敲被告丙○○的車子，伊就走
    回去，被告丙○○竟跟在伊後面，停下車就徒手打伊頭部，
    馬階紀念醫院診斷證明書及照片上的傷害，是因遭被告丙○○毆打所造成。」等語明確（見偵查卷第32頁）。
  2.復經證人甲○○於本院審理時具結證稱：「96年08月31日中
    午12時許，我跟姑姑乙○○從馬偕醫院回來，我姑姑剛開完
    刀，身上有裝一個尿袋，要從雙連菜市○○○○路口，我跟
    我姑姑走路過紅綠燈，丙○○開車闖紅燈快要撞到我們，我
    們就趕快後退，我們二人都嚇到，我姑姑手往前雨傘敲到丙○○的車窗，我們過馬路之後，丙○○車子就停在路邊搖下
    車窗罵我們，接著我們就往天祥路走回家，一直到銀行前面
    的民權西路、天祥路口，丙○○一路跟在我們後面，之後停
    車在我們前面，他下車罵我們，就從我姑姑的臉打下去，我
    姑姑就整個人倒在地上，我姑姑被打之前有拿洋傘，被打之
    後手上所拿在市場買的東西跟洋傘全部都掉了。接著丙○○
    就往我姑姑的臉上一直打，他是拉著我姑姑的頭髮打，也有
    拉手，當時我姑姑整個人坐在地上，腳會受傷一定是跌坐在
    地上時弄到的，我要去勸丙○○，往前護住我姑姑，阻止他
    打我姑姑，他就把我往旁邊推開，還一直往我姑姑的臉打，
    我姑姑一直喊救命，但是旁邊都沒有人理，丙○○打我姑姑
    有超過5 分鐘，過好久才有一個男生路人把丙○○拉開，丙○○就坐在旁邊抽煙，我說我們要報警，丙○○就說去報啊
    ，我們就等警察過來。」等語（見本院97年04月21日審判筆
    錄第4至7頁），其中就被告丙○○傷害被告乙○○乙情，核
    與被告即告訴人乙○○指訴內容相符，堪可採信。
  3.被告即告訴人乙○○因此受有開放性鼻骨骨折；臉、頭皮及
    頸之挫傷，眼除外；足挫傷；臉、頸及頭皮之表淺損傷，眼
    除外；肘、前臂及腕之表淺損傷、磨損或擦傷；足及趾之磨
    損或擦傷；口內部構造之開放性傷口之傷害，亦有馬偕紀念
    醫院96年8月31日乙種診斷證明書1紙及被告乙○○受傷照片
    2 幀在卷可憑（見偵查卷第7、8頁），又由上開診斷證明書
    詳細以觀，可知被告乙○○係於96年08月31日當天即前往就
    診，且前開診斷證明書上所載被告乙○○受傷之部位，與被
    告乙○○、證人甲○○所證述被告乙○○遭被告丙○○毆打
    之情形相符，衡諸常情，上開被告乙○○所受之傷害與被告
    丙○○所為傷害對方之犯行，應確有因果關係無訛，再者，
    被告丙○○於警詢、偵查中亦自承被告乙○○在與其發生爭
    執之前，並未受有上開傷害，雙方並互有拉扯（見偵查卷第
    12、31、32頁），以及於本院97年度簡字第216 號案件調查
    時，被告丙○○坦承其有與被告乙○○發生拉扯並造成被告
    乙○○受傷（見該卷宗第18頁），顯見被告乙○○所受之傷
    害確係被告丙○○徒手毆打所致。
  4.被告丙○○雖辯稱係因被告乙○○拿雨傘揮下來，他為自衛
    才伸手去擋等語，惟按正當防衛必須對於現在不法之侵害，
    始足當之，侵害業已過去，或無從分別何方為不法侵害之互
    毆行為，均不得主張防衛權，而互毆係屬多數動作構成單純
    一罪，而互為攻擊之傷害行為，縱令一方先行出手，還擊之
    一方，在客觀上苟非單純對於現在不法之侵害為必要排除之
    反擊行為，因其本即有傷害之犯意存在，自無主張防衛權之
    餘地，此有最高法院96年度台上字第3526號裁判要旨可資參
    照。從而，縱令一方先行出手，而還擊（或還手）一方在客
    觀上苟非單純僅對於現在不法之侵害為必要排除之反擊行為
    ，因其本即有傷害之犯意存在，則對於其互為攻擊之還手反
    擊行為，自無主張防衛權之餘地。查本件被告丙○○毆打被
    告乙○○時間有超過五分鐘，業據證人甲○○證述如前，且
    從被告乙○○之口、臉、頭皮、頸、足、手等多處受傷觀之
    ，已非徒手毆擊之防衛傷勢至明，又事發地點之臺北市○○○路、天祥路口為開放空間，被告乙○○是女性，才於96年
    8月27日進行乳房腫瘤切除手術，96年8月28日出院，有馬偕
    紀念醫院診斷證明書（見偵查卷第36頁）及手術縫合傷口照
    片（附於本院卷）為證，而被告丙○○正值壯年且是男性，
    縱使當時被告乙○○有拉被告丙○○的衣服，但被告丙○○
    亦非無法使力擺脫被告乙○○，故被告丙○○於事發當場並
    非處於無法離去狀況，是被告丙○○多次「還手反擊」並非
    為必要排除行為，甚者，據前開被告即告訴人乙○○之證述
    與證人甲○○之證述，本案是被告丙○○先行出手毆打被告
    乙○○，是被告丙○○揮拳毆打被告乙○○顯已基於積極之
    「打人」傷害犯意存在，其縱有部分為互為攻擊之還手反擊
    行為，揆諸前揭說明，自無主張正當防衛之餘地。故被告所
    辯：出於自衛云云，顯不可採。
  (二)被告乙○○部分
  1.被告乙○○於前揭時地傷害被告即告訴人丙○○之事實，業
    據證人即告訴人丙○○於本院審理時具結證稱：「96年08月
    31日中午我沿著錦州街往中山北路方向行駛，我當時車停在
    錦州街靠天祥路的路邊，我正在跟客戶講話，講完我出來，
    我看前後沒有車，我就把車轉出來直直開，突然聽到碰一聲
    ，我就緊急煞車，搖下車窗看什麼事，就看到乙○○跑出來
    ，她說我闖紅燈，我覺得莫名其妙，她就罵我看什麼看，眼
    睛瞪那麼大，她就趕快走掉，我就開車過去攔她，我下車質
    問她為何敲我車，為何罵我，她就拿雨傘打我，她把雨傘揮
    下來，我就伸手擋，當時除了乙○○外，還有另一個女子，
    該名女子跟乙○○就靠過來，我與她們就發生拉扯，我衣服
    被拉的破破爛爛，我發現時是如同驗傷單那些傷口，雨傘打
    過來之後就發生拉扯，最後停手的時候，我發現是該名女子
    拉著我的衣服。」等語（見本院97年4月21日審判筆錄第2至
    4 頁），而關於被告乙○○持雨傘打被告丙○○乙情，復與
    被告即告訴人丙○○於警詢、偵查中具結證述情節（見偵查
    卷第11至13、31、32頁）相符，堪信為真實。另關於何人先
    行出手乙節，被告二人陳述不一，而被告乙○○於96年08月
    27日進行乳房腫瘤切除手術，96年08月28日出院，衡情，當
    時被告乙○○剛開刀手術完出院3、4天，應不致於主動攻擊
    正值壯年之被告丙○○，故此部分以被告即證人乙○○、證
    人甲○○之證述為可採。
  2.被告即告訴人丙○○因此受有臉、頭皮挫傷；胸壁、肘挫傷
    ；手指開放性傷口之傷害，有馬偕紀念醫院96年08月31日乙
    種診斷證明書1 紙在卷可稽（見偵查卷第16頁），而由上開
    診斷證明書所載，可知被告丙○○係於96年08月31日當天即
    前往就診，且被告乙○○亦不否認當天持拿雨傘之事實，觀
    之丙○○所受之傷害位置及情形，為其臉部、頭皮、胸、肘
    等上半身之挫傷以及手指開放性傷口，衡情，均為一般人持
    傘會予攻擊之處及形成之傷勢，堪信被告丙○○的指訴非虛
    ，可認被告丙○○所受上開之傷害，確因被告乙○○持用雨
    傘攻擊所致。
  3.被告乙○○雖辯稱其因剛開刀不久無力打被告丙○○等語，
    並提出其於96年8月27日進行乳房腫瘤切除手術，96年8月28
    日出院之馬偕紀念醫院診斷證明書（見偵查卷第36頁）及手
    術縫合傷口照片（附於本院卷）為證，惟被告乙○○亦陳稱
    其當日提有物品，包括菜、蛋、水果，且為防止被告丙○○
    跑掉，其有用手拉被告丙○○之衣服等語（見本院97年04月
    21日審判筆錄第8、9頁），則依被告乙○○所述，其仍可手
    提一定重量之物品並拉被告丙○○衣服，故即使其身體尚未
    完全復原，但亦非如其所辯毫無力量；又證人甲○○固於本
    院審理時具結證稱：當時被告乙○○遭被告丙○○打了第一
    下之後，就倒在地上沒有任何的反應動作，因為被告乙○○
    身上還有傷，根本就沒有力氣反擊，被告丙○○就往被告乙○○的臉上一直打，被告丙○○毆打被告乙○○之頭及臉部
    超過5分鐘等語，（見本院97年4月21日審判筆錄第4至7頁）
    ，惟查，倘確如證人甲○○所證，被告丙○○毆打被告乙○○之頭及臉部達5 分鐘之久，期間被告乙○○毫無力量反擊
    ，則被告乙○○所受之傷害勢必不只鼻部、口部傷勢較重外
    ，其他僅受有臉、頭皮及頸等之挫傷及表淺損傷等輕微傷害
    ，參以證人甲○○與被告乙○○間具姑姪關係，證人甲○○
    就此部分所為之證詞，顯有迴護被告乙○○之情，尚非可採
    。再者，從被告丙○○之臉、頭皮、胸壁、肘、手指等多處
    受傷觀之，已非防衛傷勢至明，是被告乙○○多次「還手反
    擊」並非為必要排除之反擊行為，自無主張防衛權之餘地，
    併此敘明。
  (三)綜上所述，被告丙○○、乙○○前揭所為辯詞，均僅係事後
    卸責之詞，不足採信。從而，本件事證明確，被告二人上開
    犯行，均堪以認定，應各依法論科。
三、核被告丙○○、乙○○所為，均係犯刑法第277條第1項傷害
    罪，爰審酌被告丙○○、乙○○兩人互不相識，僅因細故產
    生爭執，被告丙○○先行出手毆打後，被告二人即互為傷害
    ，且被告二人犯後均未坦承犯行，彼此又未能達成和解，顯
    無悔意，另衡諸被告乙○○所受傷害程度較被告丙○○為重
    ，及其等犯罪之手段、智識程度等一切情狀，分別量處如主
    文所示之刑，並均諭知易科罰金之折算標準。
據上論斷，應依刑事訴訟法第452條、第284條之1、第299條第1
項前段，刑法第277條第1項、第41條第1項前段，刑法施行法第1
條之1第1項、第2項前段，判決如主文。
本案經檢察官簡逸薇到庭執行職務
中    華    民    國    97    年    4     月    21    日
                  刑事第五庭    法  官  賴秀蘭
以上正本證明與原本無異。
如不服本判決，應於判決送達後10日內向本院提出上訴狀（應抄
附繕本）。告訴人或被害人如對於本判決不服者，應具備理由請
求檢察官上訴，其上訴期間之計算係以檢察官收受判決正本之日
期為準。
                                書記官  游秀珠
中    華    民    國    97    年    4     月    28    日
附錄本案論罪科刑法條：
刑法第277條
傷害人之身體或健康者，處 3 年以下有期徒刑、拘役或 1 千元
以下罰金。
犯前項之罪因而致人於死者，處無期徒刑或 7 年以上有期徒刑；
致重傷者，處3年以上10年以下有期徒刑。


司法院資訊處製作；財團法人民間司法改革基金會備份。
